ACORDAO-COMPLETO-2555213

ACÓRDÃO 2096/2022 ATA 36/2022 - PLENÁRIO

VISTOS, relatados e discutidos estes autos de representação, com proposta de medida cautelar, oferecida pela empresa Fibra Distribuição & Logística Eireli (peça 1) , por meio da qual, com fundamento no art. 237, inciso VII, c/c o art. 234, do Regimento Interno do Tribunal de Contas da União, reporta supostas irregularidades ocorridas na licitação 005/2022, modalidade pregão, realizada pela Prefeitura Municipal de São Valério, com recursos federais patrocinados pelo Ministério da Defesa, cujo objeto é aquisição de 01 Caminhão Coletor Compactador de Lixo 6m³, 0 Km, com recursos patrocinados pelo Convenio Plataforma + Brasil nº 927267 - 2022,
ACORDAM os Ministros do Tribunal de Contas da União, reunidos em sessão do Plenário, ante as razões expostas pelo Relator, em:
9.1. referendar, com base no art. 276, § 1º, do Regimento Interno do TCU, a adoção da medida cautelar proferida pelo Relator por meio do despacho juntado à peça 12 destes autos; e
9.2. comunicar ao município de São Valério e ao representante o teor da presente deliberação.

Referendo de medida cautelar adotada em processo de representação acerca de possíveis irregularidades em pregão para aquisição de caminhão coletor de lixo.

Ministério da Defesa; Prefeitura Municipal de São Valério.

3. Interessados/Responsáveis: não há.

13.1. Ministros presentes: Bruno Dantas (na Presidência), Walton Alencar Rodrigues, Benjamin Zymler, Augusto Nardes (Relator) e Jorge Oliveira.
13.2. Ministros-Substitutos convocados: Augusto Sherman Cavalcanti e Weder de Oliveira.

AUGUSTO NARDES

Adoto como relatório o despacho que proferi à peça 12 dos presentes autos:
"Trata-se de Representação, com proposta de medida cautelar, oferecida pela empresa Fibra Distribuição & Logística Eireli (peça 1) , inscrita no CNPJ sob o n. 29.887.078/0001-51, por meio da qual, com fundamento no art. 237, inciso VII, c/c o art. 234, do Regimento Interno do Tribunal de Contas da União, reporta supostas irregularidades ocorridas na licitação 005/2022, modalidade pregão, realizada pela Prefeitura Municipal de São Valério, cujo objeto é aquisição de 01 Caminhão Coletor Compactador Lixo 6m³, 0 Km, com recursos patrocinados pelo Convenio Plataforma + Brasil nº 927267 - 2022.
2.	O certame é patrocinado com recursos oriundos do Convênio 927267/2022 (termo celebrado com o Ministério da Defesa, no âmbito do Programa Calha Norte) , com valor estimado de R$ 535.000,00.
3.	Transcrevo a seguir a manifestação da Secretaria de Controle Externo da Defesa Nacional e da Segurança Pública (SecexDefesa) , com os ajustes de forma necessários, cujos argumentos incorporo as minhas razões de decidir.:
"B. ALEGAÇÕES DO REPRESENTANTE
O representante alega, em suma, que (peça 1) : 
1.1	a Prefeitura de São Valério (TO) realizou o Pregão Eletrônico n. 005/2022, em 2/9/2022, para a aquisição de 1 caminhão coletor compactador de lixo 6 m3/0 Km, com recursos oriundos do Convênio 927267/2022 (termo celebrado com o Ministério da Defesa, no âmbito do Programa Calha Norte) , com valor estimado de R$ 535.000,00;
1.2	os itens 5.11.1, 5.11.2 e 16.12 do pregão exigiam que os participantes deveriam apresentar "documentação atestando possuir serviços de manutenção autorizados pelo fabricante do veículo ou apresentar declaração de algum concessionário autorizado", assim como determinou a apresentação de "declaração do concessionário ou empresa autorizado da assistência técnica do veículo", o que afrontaria o art. 3º, §1º, I da Lei 8.666/93 e jurisprudência deste TCU (acórdãos 1.350/15-Plenário; 898/21-Plenário; 423/07-Plenário e 1.510/22-Plenário) ; 
1.3	o instrumento convocatório restou por afastar eventuais interessados em participar da licitação, estabelecendo indevidamente critério de distinção entre os participantes e criando obstáculos à promoção do desenvolvimento nacional sustentável; 
1.4	o interesse público se mostrou prejudicado uma vez que as exigências contidas no edital - indiretamente - submeteram a seleção da proposta mais vantajosa à conveniência do fabricante dos produtos, afinal, as declarações capazes de preencher os requisitos do edital certamente serão emitidas em favor da empresa que possuir o melhor relacionamento comercial com o produtor do veículo, direcionando a contratação para concessionárias e fabricantes, contrariando o posicionamento do TCU, assentado por meio do Acórdão nº 1.510/22-Plenário;
1.5	ao tomar ciência da irregularidade, impugnou o edital do pregão, mas o pregoeiro quedou-se inerte em reformar os atos praticados, assim como demonstrou não ter compreendido os pontos arguidos na impugnação, proferindo sua decisão no sentido de ser "absolutamente justificada a previsão editalícia".
2.	Ante os fatos apontados, o representante requer ao Tribunal, com base no art. 276 do regimento interno, a adoção de medida cautelar no sentido de promover a suspensão do certame até que a matéria seja analisada por esta Corte.
	C. Exame de Admissibilidade
3.	Presentes todos os requisitos de admissibilidade constantes no art. 113, § 1º, da Lei 8.666/1993, c/c os arts. 235 e 237, VII, do Regimento Interno/TCU, e no art. 103, § 1º, da Resolução - TCU 259/2014, a representação deve ser conhecida.
	D. Medida Cautelar - Avaliação dos Pressupostos
4.	Está configurado o pressuposto do perigo da demora em razão de a data de realização do pregão já ter ocorrido (2/9/2022) e a ata de registro de preços poder ser assinada em até 5 dias úteis, a contar da data do recebimento da convocação pelo licitante vencedor para assinar o contrato.
Perigo da Demora Reverso
5.	Embora não haja informação sobre a essencialidade do bem ao funcionamento das atividades da Prefeitura e sobre a urgência da aquisição, a remoção de lixo pode ser feita por outros meios, portanto resta afastado o perigo da demora reverso.
Plausibilidade Jurídica
6.	As cláusulas do edital do pregão atacadas assim dispõem (peça 4, p. 13) :
5.11 Da distância para a autorizada - serviço de manutenção
5.11.1 para participar a licitante deverá apresentar documentação atestando possuir serviços de manutenção autorizados pela fabricante do veículo ou apresentar declaração de algum concessionário autorizado, como forma de garantir o regular programa de revisões.
5.11.2 além do disposto no item 5.11.1 a empresa de manutenção autorizada pela fabricante deverá estar no raio de até 500 km de distância da sede do município São Valério, como forma de preservar o erário com alto custo de deslocamento. 
16 Da habilitação
16.12 Declaração da concessionária ou empresa autorizada da assistência técnica do veículo, que tem sede num raio de 500 km da sede do município de São Valério.
7	O art. 37, XXI, da Constituição prevê que as contratações da Administração ocorrerão mediante processo de licitação pública que assegure igualdade de condições a todos os concorrentes, o qual somente permitirá as exigências de qualificação técnica e econômica indispensáveis à garantia do cumprimento das obrigações. Por sua vez, os arts. 27 a 31 da lei 8.666/93, de aplicação subsidiária aos pregões, e o art. 40 do Decreto 10.024/2019 estabelecem quais os documentos podem ser exigidos dos interessados em participar de certame promovido pelo poder público. 
8. 	A própria legislação que rege a matéria veda a exigência de documentos outros que não aqueles estabelecidos nos dispositivos acima. Garante-se, com tal medida, que todos aqueles que preencham os requisitos mínimos para contratar com a Administração possam participar do certame em igualdade de condições, garantindo-se a impessoalidade e o caráter competitivo do pregão. 
9.	Além da farta jurisprudência apresentada pelo representante, o entendimento do Tribunal é firme no sentido de que o art. 30 da Lei 8.666/1993, ao utilizar a expressão 'limitar-se-á', elenca de forma exaustiva todos os documentos que podem ser exigidos para habilitar tecnicamente um licitante (Acórdão 597/2007-TCU-Plenário, relator ministro-substituto Marcos Bemquerer, e Acórdão 944/2013-TCU-Plenário, relator ministro Benjamin Zymler) . 
10.	Dessa forma, a exigência feita aos interessados de apresentação de documentação atestando possuir serviços de manutenção autorizados pela fabricante do veículo ou declaração de concessionário autorizado configura-se, em percepção preliminar, restritiva à competitividade do pregão, podendo comprometer a seleção da melhor proposta para o município. Dessa forma, vislumbra-se plausibilidade jurídica nas alegações do representante. 
11.	Feitas essas considerações, será proposto deferir o pedido de medida cautelar, uma vez presentes os pressupostos do perigo da demora e da plausibilidade jurídica, essenciais para sua concessão, e por restar descaracterizado o perigo da demora reverso. (...) 
	H. Proposta de Encaminhamento
12.	Em virtude do exposto, propõe-se:
12.1	conhecer da representação, satisfeitos os requisitos de admissibilidade constantes no art. 113, § 1º, da Lei 8.666/1993, c/c os arts. 235 e 237, VII, do Regimento Interno deste Tribunal, e no art. 103, § 1º, da Resolução - TCU 259/2014;
12.2	deferir o pedido de concessão de medida cautelar, sem oitiva prévia, com fulcro no art. 276 do Regimento Interno/TCU, tendo em vista a existência dos elementos necessários para sua adoção, a fim de que a Prefeitura do Município de São Valério (TO) suspenda o andamento do Pregão Eletrônico 005/2022 até que o Tribunal delibere sobre o mérito da matéria ora em apreço e, caso algum contrato já tenha sido firmado, abstenha-se de praticar qualquer ato com vistas à sua execução até a deliberação definitiva desta Corte;
12.3	realizar a oitiva da Prefeitura do Município de São Valério (TO) , com amparo no art. 276, § 3º, c/c art. 250, V, todos do Regimento Interno/TCU, para que, no prazo de quinze dias, se pronuncie em relação aos pressupostos da cautelar deferida, e também quanto aos seguintes pontos relativos ao Pregão Eletrônico 005/2022:
	a) exigência disposta nos itens 5.11.1, 5.11.2 (este no que tange a expressão "empresa de manutenção autorizada pela fabricante") e 16.12 do edital, em desrespeito aos arts. 37, XXI, da Constituição, 3° e 30 da Lei 8.666/93 e 40 do Decreto 10.024/2019, e jurisprudência desta Corte;
	b) informe a situação atual do certame, encaminhando cópia do processo administrativo correspondente;
	c) apresente demais informações que julgar necessárias; e
	d) designe interlocutor que conheça da matéria para dirimir eventuais dúvidas, informando nome, função/cargo, e-mail e telefone de contato.
12.4	comunicar ao representante a decisão que vier a ser prolatada."
4.	Pelo narrado, as especificações exigidas no edital apresentam características restritivas, sem justificativa técnica plausível, na medida em que exigem diversos documentos que não estão estabelecidos nos arts. 27 a 31 da lei 8.666/93, de aplicação subsidiária aos pregões, e no art. 40 do Decreto 10.024/2019. 
5.	A jurisprudência desta Casa é pacífica no sentido de que o art. 30 da Lei 8.666/1993, ao utilizar a expressão "limitar-se-á", elenca de forma exaustiva todos os documentos que podem ser exigidos para habilitar tecnicamente um licitante (Acórdão 597/2007-TCU-Plenário, relator ministro-substituto Marcos Bemquerer, e Acórdão 944/2013-TCU-Plenário, relator ministro Benjamin Zymler) . 
6.	Nesse sentido, é possível que fornecedores de outros produtos podem ter sido impedidos de participar do certame e, com isso, impossibilitados de apresentarem propostas a preços vantajosos, com equipamentos de características similares ou superiores ao exigido, para a mesma finalidade objetivada no certame, violando o art. 3º, caput, § 1º, inciso I e art. 7º, § 5º da Lei 8.666/1993 e o art. 3º, inciso II da Lei 10.520/2002. Além disso, foram exigidos certificados e declarações de fabricante na fase de habilitação do certame, o que, contraria a jurisprudência deste Tribunal.
7.	Dessa forma, entendo que existe o requisito da fumaça do bom direito necessário ao deslinde da medida cautelar solicitada.
8.	Por sua vez, também entendo configurado o perigo da demora no presente caso, uma vez que o pregão ocorreu em 2/9/2022 e a ata de registro de preços pode ser assinada em até 5 dias úteis, a contar da data do recebimento da convocação pelo licitante vencedor para assinar o contrato.
9.	Nesse contexto, existe gravidade e conteúdo indiciário suficientes para, desde já, determinar medida acautelatória pleiteada, abrindo-se o prazo das oitivas posteriores.
	Como base no exposto, e alinhado ao posicionamento da SecexDefesa, decido:
	9.1. conhecer da representação, satisfeitos os requisitos de admissibilidade constantes no art. 113, § 1º, da Lei 8.666/1993, c/c os arts. 235 e 237, VII, do Regimento Interno deste Tribunal, e no art. 103, § 1º, da Resolução - TCU 259/2014;
	9.2. deferir o pedido de concessão de medida cautelar, sem oitiva prévia, com fulcro no art. 276 do Regimento Interno/TCU, tendo em vista a existência dos elementos necessários para sua adoção, a fim de que a Prefeitura do Município de São Valério (TO) suspenda o andamento do Pregão Eletrônico 005/2022 até que o Tribunal delibere sobre o mérito da matéria ora em apreço e, caso algum contrato já tenha sido firmado, abstenha-se de praticar qualquer ato com vistas à sua execução até a deliberação definitiva desta Corte;
	9.3. realizar a oitiva da Prefeitura do Município de São Valério (TO) , com amparo no art. 276, § 3º, c/c art. 250, V, todos do Regimento Interno/TCU, para que, no prazo de quinze dias, se pronuncie em relação aos pressupostos da cautelar deferida, e também quanto aos seguintes pontos relativos ao Pregão Eletrônico 005/2022:
	9.3.1. exigência disposta nos itens 5.11.1, 5.11.2 (este no que tange a expressão "empresa de manutenção autorizada pela fabricante") e 16.12 do edital, em desrespeito aos arts. 37, XXI, da Constituição, 3° e 30 da Lei 8.666/93 e 40 do Decreto 10.024/2019, e jurisprudência desta Corte;
	9.3.2. informação da situação atual do certame, encaminhando cópia do processo administrativo correspondente;
	9.3.3. apresentação das demais informações que julgar necessárias."
	
	É o relatório.

Jair Balduino de Souza, representando Fibra Distribuição & Logística Eireli.

Não atuou.

REPRESENTAÇÃO. LICITAÇÃO 005/2022. MUNICÍPIO DE SÃO VALÉRIO/TO. CONVÊNIO DA PREFEITURA COM O MINISTÉRIO DA DEFESA. AQUISIÇÃO DE CAMINHÃO COLETOR. EXIGÊNCIA DE CERTIFICADOS E FABRICAÇÃO DO FABRICANTE COMO REQUISITO DE HABILITAÇÃO. CONFIGURAÇÃO DA FUMAÇA DO BOM DIREITO. PERIGO DA DEMORA. AUSÊNCIA DE PERIGO REVERSO. DESPACHO DO RELATOR DETERMINANDO MEDIDA CAUTELAR SEM OITIVA PRÉVIA. OITIVAS. REFERENDO DE CAUTELAR.

REPRESENTAÇÃO (REPR)

Secretaria de Controle Externo da Defesa Nacional e da Segurança Pública (SecexDefesa).

Como visto no relatório precedente, os presentes autos tratam de Representação, com proposta de medida cautelar, oferecida pela empresa Fibra Distribuição & Logística Eireli (peça 1) , inscrita no CNPJ sob o n. 29.887.078/0001-51, por meio da qual, com fundamento no art. 237, inciso VII, c/c o art. 234, do Regimento Interno do Tribunal de Contas da União, reporta supostas irregularidades ocorridas na licitação 005/2022, modalidade pregão, realizada pela Prefeitura Municipal de São Valério, TO, cujo objeto é a aquisição de 01 Caminhão Coletor Compactador de Lixo 6m³, 0 Km, com recursos patrocinados pelo Convenio Plataforma + Brasil nº 927267 - 2022.
2.	O certame é patrocinado com recursos oriundos do Convênio 927267/2022 (termo celebrado com o Ministério da Defesa, no âmbito do Programa Calha Norte) , com valor estimado de R$ 535.000,00.
3.	Em resumo, consoante detalhado no relatório anterior, avaliei que existia a fumaça do bom direito da restrição à competitividade da licitação, bem como a exigência irregular de certificados e declaração do fabricante em etapa habilitatória, em contrariedade à jurisprudência desta Corte.
4.	Também ponderei o perigo da demora em razão de a data de realização do pregão já ter ocorrido (2/9/2022) e a ata de registro de preços poder ser assinada em até 5 dias úteis, a contar da data do recebimento da convocação pelo licitante vencedor para assinar o contrato.
5.	Diante disso, concedi medida cautelar, sem oitiva prévia, para que a prefeitura se abstenha de dar qualquer seguimento ao certame em questão. Também determinei a oitiva do ente municipal, para que, no prazo de quinze dias, se pronuncie a respeito da matéria.
6.	Nesse contexto, nos termos do art. 276, §1º, do Regimento Interno, submeto a decisão ao escrutínio deste Plenário.
Ante o exposto, VOTO para que se adote a minuta de Acórdão que ora submeto a este Colegiado.
TCU, Sala das Sessões, em 21 de setembro de 2022.
Ministro JOÃO AUGUSTO RIBEIRO NARDES 
Relator